臺灣高等法院民事判決　　　　　　　　95年度重上國字第23號
上　訴　人　甲○○
訴訟代理人　蔡文玉律師
被　上訴人　台北縣淡水地政事務所
法定代理人　郭勝豐
訴訟代理人　林慧麟
上列當事人間請求損害賠償事件，上訴人對於中華民國95年9月
14日臺灣士林地方法院95年度重國字第1號第一審判決，提起上
訴，本院於中華民國96年1月23日言詞辯論終結，判決如下：
    主  文
上訴駁回。
第二審訴訟費用由上訴人負擔。
    事實及理由
一、上訴人於原審主張：伊於民國（下同）64年間，向訴外人林
    義澧、林陳捐購買坐落於臺北縣淡水鎮○○○段170-12及20
    6-6地號土地（下稱系爭土地），面積各為106及80平方公尺
    ，合計186 平方公尺。於辦理移轉分割時，係以系爭土地未
    相鄰之兩端寬度均8 公尺劃定界址，作出計算表以進行分割
    ，並辦理移轉登記。嗣於66、67年間，上訴人及訴外人黃素
    月先後於系爭土地上興建門牌號碼臺北縣淡水鎮○○街○段
    54號3層樓之房屋（黃素月所有第1、2層樓，上訴人所有第3
    層樓，下稱系爭建物），並取得臺北縣政府核發之建照執照
    及使用執照在案。詎於88年間，系爭土地及建物經原法院88
    年度執字第14736號強制執行事件（ 下稱系爭強制執行事件
    ）查封拍賣時，赫然發現系爭土地因被上訴人所屬人員之地
    籍正圖登載失誤，致依該地籍正圖核算結果，系爭土地面積
    各僅為86及64平方公尺，合計150平方公尺，面積短少36 平
    方公尺。且使黃素月所有系爭建物 1樓遭臺北縣政府工務局
    於89年11月13日拆除，經認定占用鄰地之部分建物。原審法
    院執行處亦將此登載錯誤情形，記載於拍賣公告，致系爭土
    地由第三人許翠蓉以新臺幣（下同）2100萬元拍定。系爭土
    地登載錯誤情事，業據被上訴人之承辦人員廖光輝於原審法
    院92 年簡上字第128號確認界址事件（下稱另案）中到庭證
    述，並提出被上訴人原留存之地積計算表，在卷可參。並經
    原審法院另案判決確定在案。黃素月所有之系爭建物遭部分
    拆除，嚴重損害上訴人等人之財產權益。又系爭房地正常交
    易行情約有3400萬元，惟因買主獲悉系爭建物部分被拆除及
    拍賣公告上載明土地有瑕疵均解約不買，致該房地以低價拍
    定予第三人，上訴人因此受有1300萬元之損害；且上訴人預
    期出售系爭房地予第三人後，可分別取得1440萬元及1940萬
    元之價金，用以清償上訴人債權人福合興股份有限公司（下
    稱福合興公司）、香港商上海匯豐銀行（下稱匯豐銀行）之
    款項，而可免再支付利息及違約金，亦因解約致上訴人多支
    付匯豐銀行利息及違約金57萬1296元、福合興公司違約金16
    5萬5184元。故上訴人受有財產上損害共計1522萬 6480元，
    自應由被上訴人負擔損害賠償責任。經上訴人於95 年1月18
    日依法向被上訴人請求國家賠償，但為被上訴人於95 年3月
    13日拒絕賠償。爰依土地法第68條第1項、國家賠償法第2條
    第2項規定，訴請被上訴人負損害賠償責任。 求為判決命被
    上訴人應給付上訴人1522萬6480元，及自95 年1月19日起至
    清償日止，按週年利率5%計算之利息等語。
二、被上訴人則以：系爭土地由第三人以低價拍定，與被上訴人
    於90 北縣淡地二字第03794號函稱地籍圖面積與土地登記簿
    登載面積不符之情事無關。又系爭建物經臺北縣工務局所拆
    除者乃違章建築部分，非合法房屋，與被上訴人登記、測量
    作業無關。且上訴人主張因系爭房屋有瑕疵由第三人以低價
    拍定，致其受有損害及多支付遲延利息及違約金，請求被上
    訴人依法賠償等情，洵屬無據，亦非被上訴人之責任；縱測
    量成果有錯誤，被上訴人乃係依據日據時代地籍正圖描繪複
    製測量原圖，再依原圖訂正地籍正圖，純為地政機關基於職
    權提供土地測量技術上之服務，並無增減人民私權之效力，
    故被上訴人亦無過失可言。縱有過失，依國家賠償法之規定
    ，上訴人之損害賠償請求權，亦已罹於時效，被上訴人自得
    主張時效抗辯等語，資為抗辯。
三、原審判決駁回上訴人之訴及其假執行之聲請。上訴人提上訴
    ，聲明求為將原判決廢棄，改判如其於原審訴之聲明。其除
    引用原審之陳述外，補陳略以：
  (一)國家賠償法第8條第1項固規定：「賠償請求權，自請求權人
    知有損害時起，因二年間不行使而消滅」，然國家賠償法施
    行細則第3條之1則明定：「本法第8條第1項所稱知有損害，
    須知有損害事實及國家賠償責任之原因事實。」當事人主張
    有利於己之事實者，就其事實有舉證之責任，民事訴訟係採
    辯論主義，故除法律別有規定外，不得斟酌當事人未提出之
    事實，如就當事人未主張之事實依職權斟酌，自顯有自行認
    作主張之違法情形。被上訴人於原審僅泛稱上訴人之損害賠
    償請求權已罹於時效云云，亦未就其有利於己之主張舉證以
    明。乃原審逕依職權自行猜臆認定上訴人所知悉之時間，已
    顯屬違反民事訴訟辯論主義之訴外裁判，及有違反舉證責任
    之分配法則。
  (二)上訴人向台灣士林地方法院民事庭，提起確定土地經界訴訟
    ，經二審法院判決系爭土地分割後之確實界址位置，以及認
    定本案應係被上訴人嗣於描繪及訂正地籍圖過程中產生失誤
    致現有地籍圖有登載錯誤情形，而改以92 年簡上字第128號
    判決上訴人勝訴，並於93 年5月24日判決確定。故上訴人於
    原審主張本件損害賠償請求權之時效，應自93 年5月24日前
    案判決確定之時起算，而上訴人於95 年1月18日向被上訴人
    提出國家賠償請求書遭拒後，已於95 年5月16日，提起本件
    訴訟，自未逾二年之請求權時效甚明。原審遽認上訴人請求
    權已罹於時效，認事用法自顯有違誤。
  (三)上訴人確因被上訴人之過失而造成損害，其損害金額為1522
    萬6480元。
四、被上訴人則求為駁回上訴。其除引用原審之陳述外，並補陳
    略以：
  (一)系爭土地及建物於88 年12月1日，經債權人向原審法院聲請
    強制執行，於強制執行事件進行中，台北縣政府工務局先於
    89年11月13日拆除系爭建物一樓違章建築部分。嗣被上訴人
    於90 年3月9日以90北縣淡地二字第02768號函通知上訴人，
    表示依上訴人申請而於90年3月5日複丈系爭土地，經核算地
    籍圖結果，面積各為86、64平方公尺，與土地登記簿登載各
    為106、 80平方公尺之面積不符，且已超出公差範圍，應辦
    理更正等情。上訴人乃於同年3 月16日檢附上開函文影本，
    具狀向原審執行法院陳明上開事由，是上訴人至遲於90 年3
    月16日即已知悉依地籍正圖之核算結果，即系爭土地面積短
    少36平方公尺之事實。
  (二)系爭土地及建物，嗣由第三人許翠蓉於90年7月3日以總價21
    00萬元拍定，原審法院民事執行處於同年7 月16日，通知上
    訴人系爭土地及建物經第三人以2100萬元得標買受，並限期
    交付系爭土地及建物之所有權狀等情，上訴人於同年月20日
    收受該通知，亦即上訴人至少於90 年7月20日即已知悉，因
    此，上訴人縱有損害賠償請求權，惟其於90 年7月20日即已
    知悉受有損害，卻遲至95 年1月18日始向被上訴人請求賠償
    ，經被上訴人於同年3月14日以北縣淡地測字第095000116 5
    號函拒絕賠償後，上訴人乃於同年5 月16日提起本件訴訟，
    上訴人對被上訴人之損害賠償請求權，顯已逾請求權時效而
    消滅。上訴人主張依據上開92年簡上字第128號於93年5月24
    日判決確定之時起算時效期間，並不足取等語。
五、上訴人主張系爭土地為伊於64 年間購買，面積各為106及80
    平方公尺，合計186平方公尺。嗣於66、 67年間，上訴人及
    訴外人黃素月先後於系爭土地上興建系爭建物。嗣於88年間
    ，系爭土地及建物經債權人聲請強制執行（原法院88年度執
    字第14736號）查封拍賣，發現系爭土地面積各僅為86 及64
    平方公尺，合計150平方公尺，面積短少36 平方公尺。原審
    法院執行處亦將此登載錯誤情形，記載於拍賣公告，由第三
    人許翠蓉以（含建物）2100萬元拍定，上訴人依法請求被上
    訴人國家賠償，為被上訴人拒絕等情，為兩造所不爭執，並
    有被上訴人於90 年3月9日以90北縣淡地二字第02768號通知
    上訴人，表示依上訴人申請而於90年3月5日複丈系爭土地，
    經核算地籍圖結果面積各為86、64平方公尺，與土地登記簿
    登載各為106、80 平方公尺之面積不符，且已超出公差範圍
    ，應辦理更正函、上訴人於同年3 月16日具狀向原審法院民
    事執行處陳報告狀、原審法院民事執行處致被上訴人函、被
    上訴人於90年4月6日以90北縣淡地二字第0379 4號函致原法
    院民事執行處函（見原審法院系爭執行卷第332至 333、347
    頁）。系爭土地及建物由第三人許翠蓉於90年7月3日以總價
    2100萬元拍定。原審民事執行處於同年7 月16日通知上訴人
    ，系爭土地及建物經第三人以2100萬元得標買受，並限期交
    付系爭土地及建物之所有權狀等情，上訴人於同年月20日收
    受通知（見原審法院執行卷第391、437、 453頁），業經原
    審調閱該院民事執行處88 年度執字第14736號清償票款強制
    執行事件卷宗，查證屬實。且上訴人及訴外人黃素月於95年
    1月18 日，檢附國家賠償請求書向被上訴人請求國家賠償，
    惟經被上訴人於同年3 月14日以北縣淡地測字第0950001165
    號函，檢附同年月13日拒絕賠償理由書通知上訴人，亦有被
    上訴人函及拒絕賠償理由書可稽（見原審卷第 38-39頁），
    堪信上訴人此部分之主張為真實。惟被上訴人所否認其應負
    損害賠償責任，並以前揭情詞置辯。
六、按土地法第六十八條第一項規定：「因登記錯誤、遺漏或虛
    偽致受損害者，由該地政機關負損害賠償責任」，無非係就
    職司土地登記事務之公務員因過失不法侵害人民權利，而由
    該公務員所屬地政機關負損害賠償責任之規定（參照國家賠
    償法第二條第二項、第九條第一項），核係國家賠償法之特
    別規定。惟土地法就該賠償請求權既未規定其消滅時效期間
    ，即應依國家賠償法第八條第一項：「賠償請求權，自請求
    權人知有損害時起，因二年間不行使而消滅；自損害發生時
    起，逾五年者亦同」之規定（最高法院83年度台上字第1723
    號判決參照）。又，按國家賠償法施行細則第二條規定：「
    依本法第二條第二項、第三條第一項之規定。請求國家賠償
    者，以公務員之不法行為、公有公共設施設置或管理之欠缺
    及其所生損害均在本法施行後者為限。」故以公務員執行職
    務違法請求國家賠償者，須公務員之不法行為及其所生之損
    害，均在七十年七月一日以後者，始有國家賠償法之適用，
    如不法行為或其所生之損害在七十年七月一日以前發生者，
    而符合土地法第六十八條之要件時，其消滅時效之計算應適
    用民法第一百九十七條之規定（法務部 法律司字第287號
    函參照）。再按地政機關辦理登記錯誤，係行政行為之失當
    ，土地法第六十八條所定賠償責任，亦以行為失當為其要件
    ，與民法上不法侵害他人權利之行為有間，土地法既未特別
    規定其時效，自應適用一般規定之十五年時效，而無民法第
    一百九十七條之適用（最高法院85 年度台上字第670號判決
    參照）。故依國家賠償法第八條第一項規定，賠償請求權，
    自損害發生時起，逾五年消滅時效。如其損害發生在七十年
    七月一日國家賠償法施行以前者，縱依最高法院前揭見解，
    其請求權自可行使時起算，亦因十五年時效不行使而消滅。
七、次按土地法第六十八條第一項規定「因登記錯誤遺漏或虛偽
    致受損害者，由該地政機關負擔損害賠償責任。但該地政機
    關證明其原因應歸責於受害人時，不在此限。」此所謂登記
    錯誤或遺漏係指因登記事項與登記原因證明文件所載之內容
    不符者而言，土地登記規則第十二條定有明文。又登記虛偽
    則指地政人員明知或可得而知登記原因文件為不實仍為登記
    者而言。是如地政機關之登記錯誤、遺漏或虛偽，致其應有
    之土地面積與登記之面積不符，除因不符情形得辦理更正登
    記外，於登記錯誤、遺漏或虛偽之行為完成時，因土地面積
    短少所生實害即已發生。換言之，受害人依土地法第六十八
    條規定，自得請求該地政機關負擔損害賠償責任，請求權消
    滅時效期間並應自此起算。
八、查本件上訴人於64年間，向訴外人林義澧、林陳捐購買系爭
    土地，面積各為106及80平方公尺，合計186平方公尺。並於
    同年按上開面積辦理移轉分割登記，惟系爭土地實際面積僅
    各為86及64平方公尺，與土地登記簿謄本所載之面積不符（
    見原審卷第10頁拍賣公告附表附記五所載），並為上訴人所
    自認，是系爭土地登記面積與實際土地面積不符，致系爭土
    地面積短少，於系爭土地辦理分割移轉登記完成時即已存在
    ，又無法律上請求權不能行使之障礙存在情形，而上訴人遲
    至95年1月18日向被上訴人請求賠償被拒，於同年5月17日始
    提起本件訴訟，有被上訴人拒絕賠償理由書、民事起訴狀可
    稽（見原審卷第6、39頁），揆諸上開說明，顯已逾越上開5
    年、10年甚或15年之消滅時效期間。時效完成後，債務人得
    拒絕給付，民法第一百四十四條第一項定有明文。從而，縱
    使系爭土地登記面積短少，致上訴人受有損害，被上訴人既
    以時效抗辯拒絕給付，洵屬正當。
九、再上訴人主張國家賠償法第8條第1項規定：「賠償請求權，
    自請求權人知有損害時起，因二年間不行使而消滅」，國家
    賠償法施行細則第3條之1則明定：「本法第8條第1項所稱知
    有損害，須知有損害事實及國家賠償責任之原因事實。」本
    件經原審法院92 年簡上字第128號確認界址事件判決上訴人
    勝訴，並於93 年5月24日判決確定。上訴人於確認界址事件
    判決確定後，始知有損害事實及國家賠償責任之原因事實。
    故時效期間應自93 年5月24日前案判決確定之時起算，而上
    訴人於95 年1月18日向被上訴人提出國家賠償請求書遭拒後
    ，於95 年5月16日，提起本件訴訟，並未逾二年之請求權時
    效云云。按所謂知有損害事實及國家賠償責任之原因事實，
    係指知有損害及賠償義務人之事實而言，至對於損害額則無
    認識之必要，故以後損害額變更而於請求權消滅時效之進行
    並無影響。如當事人間就知之時間有所爭執，應由賠償義務
    人就請求權人知悉在前之事實，負舉證責任（最高法院72年
    台上字第1428號判例參照）。本件被上訴人辯稱其於90 年3
    月9日以90北縣淡地二字第02768號函通知上訴人，系爭土地
    於90年3月5日複丈，經核算地籍圖結果面積各為86、64平方
    公尺，與土地登記簿登載各為106、80 平方公尺之面積不符
    ，發現系爭土地有上開之錯誤，且已超出公差範圍，應辦理
    更正。上訴人並自行向原審法院民事執行處陳報，被上訴人
    亦於90年4月6日以90北縣淡地二字第0379 4號函復原審法院
    民事執行處，並經該院民事執行處於拍賣公告附表之附註五
    載明，有拍賣公告附表可稽，並經原審調閱該院執行卷查證
    明確，有如前述，是上訴人於90 年3月16日即已知悉被上訴
    人地籍圖上登載錯誤，致使上訴人所有系爭土地面積短少36
    平方公尺之事實。再就系爭土地及建物以總價2100萬元拍定
    ，該院民事執行處並於同年7 月16日通知上訴人，上訴人於
    同年月20日收受該通知，至遲上訴人於90 年7月20日即已知
    悉其因被上訴人登載錯誤及拍賣金額，揆諸前揭說明，縱有
    損害之事實，上訴人至遲於90 年7月20日即已知悉，卻遲至
    95年1月18日始向被上訴人請求賠償，經被上訴人於同年3月
    14日以北縣淡地測字第0950001165號函拒絕賠償後，上訴人
    乃於同年5 月16日，提起本件訴訟，被上訴人已為時效消滅
    之抗辯，則縱依上訴人知有損害時起算，上訴人請求權亦已
    罹於時效消滅，被上訴人之抗辯，核屬可取。且因登記錯誤
    遺漏或虛偽致受損害，其損害賠償金額，亦不得超過受損害
    時之價值（土地法第68條第二項參照），尤無所謂利息及違
    約金之損害，故應以受損害時為請求權消滅時效進行之起算
    時點，與確認界址事件之確定判決並無影響。上訴人主張以
    確認界址事件之確定判決日期，為知悉損害及請求權消滅時
    效進行之起算時點，並指摘被上訴人未盡舉證責任云云，非
    有可取。
十、綜上所述，上訴人主張，為不足採，被上訴人抗辯，尚屬可
    信。是則上訴人執此主張被上訴人應負損害賠償責任云云，
    自屬無據。從而，上訴人主張本於國家賠償法第2條第2項、
    土地法第68條第1項之規定，請求被上訴人給付上訴人 1522
    萬6480元，及自95 年1月19日起至清償日止，按週年利率5%
    計算之利息，為無理由，不應准許。其假執行之聲請亦失所
    附麗，應併予駁回。原審為上訴人敗訴之判決，及駁回其假
    執行之聲請，並無不合。上訴意旨指摘原判決不當，求予廢
    棄改判，為無理由，應予駁回。
十一、本件事證已臻明確，兩造其餘之陳述及攻擊防禦方法，經審
    酌核與判決結果不生影響，不再一一論述，併予敘明。
據上論結，本件上訴為無理由，依民事訴訟法第449條第1項、第
78條，判決如主文。
中　　華　　民　　國　　96　　年　　2 　　月　　6 　　日
　　　　　　　　　  民事第八庭
                    　  審判長法　官  吳景源
　　　　　　　　　　          法　官  滕允潔
　　　　　　　　　　          法　官  連正義
正本係照原本作成。
如不服本判決，應於收受送達後20日內向本院提出上訴書狀，其
未表明上訴理由者，應於提出上訴後20日內向本院補提理由書狀
（均須按他造當事人之人數附繕本）上訴時應提出委任律師或具
有律師資格之人之委任狀；委任有律師資格者，另應附具律師資
格證書及釋明委任人與受任人有民事訴訟法第466條之1第1項但
書或第2項（詳附註）所定關係之釋明文書影本。
中　　華　　民　　國　　96　　年　　2 　　月　　6 　　日
                              書記官  張永中
附註：
民事訴訟法第466條之1（第1項、第2項）：
對於第二審判決上訴，上訴人應委任律師為訴訟代理人。但上訴
人或其他法定代理人具有律師資格者，不在此限。
上訴人之配偶、三親等內之血親、二親等內之姻親，或上訴人為
法人、中央或地方機關時，其所屬專任人員具有律師資格並經法
院認為適當者，亦得為第三審訴訟代理人。
